【裁判字號】    98,重訴,27
【裁判日期】    990223
【裁判案由】    損害賠償
【裁判全文】
臺灣基隆地方法院民事判決              98年度重訴字第27號
原      告  己○○
            乙○○
上  二  人
訴訟代理人  梁  治律師
複  代理人  庚○○
被      告  丙○○
                        樓
訴訟代理人  賴俊睿律師
被      告  源竣貨運有限公司
法定代理人  甲○○
上列當事人間損害賠償事件，本院於民國99年2月9日言詞辯論終
結，判決如下：
    主      文
被告應連帶給付原告己○○、乙○○各新台幣壹拾伍萬貳仟陸佰
壹拾壹元、肆拾肆萬陸仟零參拾玖元，及均自民國九十八年五月
二十日起至清償日止，按週年利率百分之五計算之利息。
原告其餘之訴均駁回。
訴訟費用新臺幣捌萬伍仟伍佰肆拾陸元，由被告連帶負擔新臺幣
肆萬壹仟壹佰零貳元，餘由原告己○○、乙○○平均負擔。
本判決第一項於原告己○○、乙○○分別以新台幣貳萬元、伍萬
元為被告供擔保後，得假執行。但被告如分別以新臺幣壹拾伍萬
貳仟陸佰壹拾壹元、肆拾肆萬陸仟零參拾玖元為原告己○○、乙○○預供擔保，得免為假執行。
原告其餘假執行之聲請駁回。
    事實及理由
甲、程序方面：
    本件被告源竣貨運有限公司(下稱源竣公司)未於言詞辯論期
    日到場，核無民事訴訟法第386條各款所列情形，依原告之
    聲請，由其一造辯論而為判決。
乙、實體方面：
壹、本件原告起訴主張：
一、原告己○○、乙○○係被害人陳怡宏之父、母。被告丙○○
    係被告源竣公司所僱佣之曳引車司機，為從事駕駛業務之人
    ，於民國96年5月19日凌晨2時30分許，駕駛車牌號碼061─
    ＡＫ曳引車，沿基隆市○○街由基隆港往基隆火車站方向行
    駛，行經基隆市○○街停車場前近左轉彎處時，當時之照明
    、路況皆良好，其原應注意汽車行進中駕駛人應注意車前狀
    況，隨時採取必要安全措施，又汽車在劃有分向限制線之路
    段，不得駛入來車之車道內及汽車交會時會車相互之間隔不
    得少於半公尺，而依當時情形又無不能注意之情事，竟疏於
    注意，未注意前方車輛之動態，隨時注意採取煞車等必要安
    全措施，並緊貼分向限制線行駛，且其曳引車車頭並提前轉
    彎跨越中心線，適對向有被害人騎乘車牌號碼NQ8─9 08 機
    車，由基隆火車站方向沿港西街往基隆港方向行駛，因欲閃
    避右前方之交通錐，致機車滑倒，並以逆時針方向轉動，滑
    向曳引車之車道，因被告丙○○未注意車前狀況，致未能採
    取煞停等安全措施，並因其行車緊貼分向限制線行駛，又未
    保持會車時之安全間隔，致被告丙○○所駕駛之上開車號曳
    引車之左前輪弧於被害人機車車道內與被害人所騎乘機車之
    後板架發生碰撞，被害人則繼續向被告丙○○所駕駛上開車
    號曳引車道滑行，致遭曳引車左側第三排車輪輾壓身軀而過
    ，當場死亡。又被告源竣公司為被告丙○○之僱用人，於車
    禍發生時，依民法第188條第1項前段所規定：受僱人因執行
    職務，不法侵害他人之權利者，由僱用人與行為人連帶負損
    害賠償責任。爰本於侵權行為法律關係提起本訴，請求被告
    2人連帶賠償原告所受損害。
二、茲就原告2人請求之金額臚列說明於下：
(一)原告己○○：
  1.殯葬費用：原告己○○支出被害人殯葬費用新臺幣（下同）
    163,600元。
  2.扶養費用：被害人於本件交通事故發生時即96年5月19日為
    24歲，原告己○○於當時為60歲，依96年台閩地區簡易生命
    表尚有餘命21．06歲，而得受被害人扶養。依96年度台灣地
    區家庭收支報告表中基隆市平均每人年消費支出201,842 元
    計算其扶養費，原告己○○得請求之扶養費依霍夫曼計算法
    扣除中間利息後，應一次給付之金額為2,846,754元。
  3.精神賠償：被害人係原告己○○之獨子，甫服畢兵役，賴其
    工作補助家計，卻本件交通事故死亡，得年僅24歲，使原告
    己○○承受白髮人送黑髮人之傷痛，精神上承受莫大痛苦，
    悲痛欲絕，筆墨難喻，爰請求精神賠償150萬元。
  4.以上3項合計金額共為4,510,354元，扣除原告己○○已受領
    之強制責任險給付150萬元，原告己○○共得請求3,010,354
    元。
(二)原告乙○○：
  1.扶養費用：被害人於本件交通事故發生時即96年5月19日為
    24歲，原告乙○○於當時為48歲，依96年台閩地區簡易生命
    表尚有餘命35．36歲，而得受被害人扶養。依96年度台灣地
    區家庭收支報告表中基隆市平均每人年消費支出201,842元
    計算其扶養費，原告乙○○得請求之扶養費依霍夫曼計算法
    扣除中間利息後，應一次給付之金額為4,020,178元。
  2.精神賠償：被害人係原告乙○○之獨子，甫服畢兵役，賴其
    工作補助家計，卻本件交通事故死亡，得年僅24歲，使原告
    乙○○承受白髮人送黑髮人之傷痛，精神上承受莫大痛苦，
    悲痛欲絕，筆墨難喻，爰請求精神賠償150萬元。
  3.以上2項合計金額共為5,520,178元。
三、併為聲明：(一)被告應連帶給付原告己○○3,010,354元，
    及自本訴狀繕本最後送達翌日起至清償日止，按年息5%計算
    之利息。(二)被告應連帶給付原告乙○○5,520,178元，及
    自本訴狀繕本最後送達翌日起至清償日止，按年息5%計算之
    利息。(三)原告2人均願供擔保，請准宣告假執行。
貳、被告丙○○對於原告所主張之事實，除認為原告就本件交通
    事故之發生與有過失，及原告2人請求之扶養費及精神慰撫
    金金額過高外，對於原告其餘主張之事實及請求之金額並不
    爭執，併聲明：原告之訴駁回，如受不利益判決，願供擔保
    ，請准宣告免為假執行。被告源竣公司則經本院合法通知既
    未到庭，亦未以書狀為任何聲請或陳述。
參、原告主張：被告丙○○於上開時、地，駕駛前開車號曳引車
    ，因疏未注意汽車駕駛人應注意車前狀況，隨時採取必要之
    安全措施，及汽車在劃有分向限制線之路段，不得駛入來車
    之車道內暨汽車交會時會車相互之間隔不得少於半公尺，而
    依當時情形又無不能注意之情事，竟未注意前方車輛之動態
    ，隨時注意採取煞車等必要安全措施，並緊貼分向限制線行
    駛，且其曳引車車頭並提前轉彎跨越中心線，適對向有被害
    人騎乘上開車號機車，因欲閃避右前方之交通錐，致機車滑
    倒，滑向曳引車之車道，被告丙○○因未注意車前狀況，致
    未能採取煞停等安全措施，並其行車緊貼分向限制線行駛，
    又未保持會車時之安全間隔，致被告丙○○所駕駛之上開車
    號曳引車之左前輪弧於被害人機車車道內與被害人所騎乘機
    車之後板架發生碰撞，被害人則繼續向被告丙○○所駕駛上
    開車號曳引車道滑行，致遭曳引車左側第三排車輪輾壓身軀
    而過，當場死亡等情，業據提出戶籍謄本、台灣基隆地方法
    院檢察署98年度偵續一字第13號起訴書等件為證，且被告所
    涉業務過失致死犯行，業由台灣基隆地方法院檢察署檢察官
    偵查後提起公訴，並經被告丙○○認罪協商而由台灣基隆地
    方法院於98年12月10日以98年度交訴字第33號刑事判決判處
    有期徒刑5月確定在案，有台灣基隆地方法院98年度交訴字
    第33號刑事判決書1件在卷可稽，被告丙○○對其有駕駛過
    失亦不爭執，原告此部分之主張自堪信為真實。雖被告抗辯
    ：被害人騎乘機車失控滑行進入被告丙○○遵行之對向車道
    ，致遭被告丙○○駕駛之曳引車輾壓，就本件車禍之發生亦
    有過失等語。然本件依刑事卷內之現場撞擊地點、散落物之
    位置、交通事故現場圖，參以被害人機車之後塑膠板架與被
    告丙○○曳引車之左前輪弧有撞擊之事實等情參互以觀，被
    害人機車車道之第1道刮地痕終點離分向限制線長1.9公尺，
    而機車係以塑膠後板架與曳引車之左前輪弧發生碰撞，而造
    成機車第1道刮地痕之機車支架位置距離機車塑膠後板架僅
    約0.79公尺，顯示機車之後塑膠板架與曳引車之左前輪弧撞
    擊地點係在機車車道內，足認本件交通事故發生時，被告所
    駕之曳引車未保持會車時之安全間隔，其曳引車之車頭並提
    前轉彎，跨越中心線，致在被害人機車車道內與機車後板架
    發生撞擊之事實，被告於本院刑事案件審理時亦在此一事實
    之前提下為認罪協商，此已據本院依職權調借該案刑事卷宗
    核閱屬實，此外被告丙○○復未能舉證被害人有何駕駛過失
    ，故被告丙○○所辯被害人就本件交通事故之發生與有過失
    云云，即無可採。
肆、按「因故意或過失，不法侵害他人之權利者，負損害賠償責
    任。」「受僱人因執行職務，不法侵害他人之權利者，由僱
    用人與行為人連帶負損害賠償責任。」「不法侵害他人致死
    者，對於支出醫療及增加生活上需要之費用或殯葬費之人，
    亦應負損害賠償責任。」「被害人對於第3人負有法定扶養
    義務者，加害人對於該第3人亦應負損害賠償責任。」「不
    法侵害他人致死者，被害人之父、母、子、女及配偶，雖非
    財產上之損害，亦得請求賠償相當之金額。」民法第184條
    第1項前段、第188條第1項前段、第192條第1項、第2項、第
    194條分別定有明文。本件被告丙○○係被告源竣公司之曳
    引車司機，其駕駛被告源竣公司曳引車因駕車過失致被害人
    死亡之事實，已如前述，被告丙○○之駕駛過失行為與被害
    人之死亡間，自有相當因果關係，被告2人自應連帶負侵權
    行為損害賠償之責，從而原告2人依前揭法條之規定，訴請
    被告2人連帶賠償其損害，即屬於法有據。茲於原告2人聲明
    範圍內，審酌其請求損害賠償範圍應否准許，茲分述如下：
一、殯葬費部分：
    原告己○○主張其因本件交通事故而支出被害人之殯葬費16
    3,600元，業據提出估價單、免用統一發票收據、統一發票
    、基隆市立殯葬管理所使用規費收據等件為證，被告丙○○
    對此單據及金額亦不爭執，且依目前社會一般辦理喪葬情形
    ，並參酌原告及被害人之身分，並無不相當之處，且其金額
    亦屬合理，其儀式程序或項目之必要，本應尊重死者家屬之
    決定，本院認無逐項審酌之必要，因此，原告己○○此部分
    殯葬金額之請求為有理由，應予准許。
二、扶養費用：
(一)原告己○○部分：
  1.按民法第1117條第1項規定，受扶養權利者，以不能維持生
    活而無謀生能力者為限，而同條第2項僅規定，前項無謀生
    能力之限制，於直系血親尊親屬不適用之。又按直系血親相
    互間互負扶養之義務，負扶養義務者有數人時，直系血親卑
    親屬為第一順序之履行扶養義務人，同係直系卑親屬者，以
    親等近者為先，負扶養義務者有數人而其親等同一時，應各
    依其經濟能力分擔義務，民法第1114條、第1115條第1項第1
    款、第2項、第3項分別定有明文。易言之，直系血親尊親屬
    受扶養之權利，仍應受「不能維持生活」之限制（最高法院
    62年度第2次民庭庭推總會議決議四參照）。
  2.原告己○○主張被害人於本件交通事故發生時即96年5月19
    日為24歲(被害人係於71年12月22日出生)，原告己○○於當
    時為60歲(36年1 月5日出生)，依96年台閩地區簡易生命表
    尚有餘命21．06歲，而得受被害人扶養。依96年度台灣地區
    家庭收支報告表中基隆市平均每人年消費支出201,842元計
    算其扶養費，原告己○○得請求之扶養費依霍夫曼計算法扣
    除中間利息後，應一次給付之金額為2,846,754元。查原告
    己○○為被害人之父，係36年1月5日出生，於被害人死亡之
    時，年逾60歲，且已於95年10月2日退休且領取勞工老年給
    付，有戶籍謄本、勞工保險局已領老年給付證明各1紙可稽
    ，然原告己○○除有一位在台東市○○道路用地之土地( 難
    以變賣)外，並無其他收入，有稅務電子閘門財產所得調件
    明細表1件可參，被害人就原告己○○退休後之生活照料，
    即存有扶養義務，故原告己○○自其退休日起應可推定不能
    維持生活，而得以本件交通事故發生日即96年5月19日為扶
    養費請求起算日，當時原告己○○已滿60歲，依96年台閩地
    區簡易生命表尚有餘命21．06歲，而得受被害人扶養，原告
    己○○主張其有受被害人扶養之權利，應屬有據。又原告己○○，育有1子(即被害人)、2女即丁○○、戊○○，有戶籍
    謄本可稽，依民法第1114條第1款、第1115條第1項第1款、
    第2項之規定，另2名女兒亦應與被害人共負扶養原告己○○
    之義務，不因出嫁與否而影響其對原告己○○應負之扶養義
    務，本院參諸被害人及丁○○、戊○○之稅務電子閘門財產
    所得調件明細表，丁○○、戊○○之收入及經濟能力雖明顯
    優於被害人，然丁○○、戊○○係屬女兒，終究須出嫁，仍
    須以夫家及小孩為重，且以台灣社會仍以兒子，尤其是長子
    扶養父母之傳統觀念為重，是依民法第1115條第3項規定，
    被害人與另2名手足應平均負擔對原告己○○之扶養義務，
    又原告2人互為配偶，依民法第11 16條之1之規定，原告乙○○應與被害人、另2位扶養義務人平均負擔對原告己○○
    之扶養義務。再依兩造不爭之96年度台灣地區家庭收支報告
    表中基隆市平均每人年消費支出201,842元計算原告己○○
    之扶養費用。依前述其計算式如下：原告己○○可對被告請
    求之扶養費金額扣除中間利息為739,011元【計算式為:[201
    8 42*14.00000000(此為應受扶養21年之霍夫曼係數)+ )+20
    )+201842*5.00000000000000E-02*(15.00000000-00.000000
    00)]除以4 (受扶養人數)=739011，此按年別5%複式霍夫曼
    計算法〈第一年不扣除中間利息〉小數點以下4捨5入，以下
    均同】。
(二)原告乙○○部分：
    原告乙○○主張被害人於本件交通事故發生時即96年5月19
    日為24歲，原告乙○○於當時為48歲(48年12月1日出生)，
    依96年台閩地區簡易生命表尚有餘命35．36歲，而得受被害
    人扶養。依96年度台灣地區家庭收支報告表中基隆市平均每
    人年消費支出201,842元計算其扶養費，原告乙○○得請求
    之扶養費依霍夫曼計算法扣除中間利息後，應一次給付之金
    額為4,020,178元。惟查原告乙○○為被害人之母，係48年1
    2月1日出生，於被害人死亡之時，年滿48歲，並擔任玉崑實
    業有限公司運務人員，嗣因被害人死亡，身心受創，罹患重
    度憂鬱症，不堪負荷而於96年10月1日主動向公司請辭，有
    戶籍謄本、診斷證明書、離職證明各1紙可參，然原告乙○○除有一位在基隆市之房地外，尚有利息收入1萬餘元，據
    此換算本金應有百萬元以上，有稅務電子閘門財產所得調件
    明細表1件可參，且原告乙○○正值壯年，係屬自願性離職
    ，早於勞動基準法第53條所定，自願退休年齡為55歲，故宜
    自其滿55歲起應可推定不能維持生活，而得以滿55歲為扶養
    費請求起算日，依96年台閩地區簡易生命表尚有餘命28．95
    歲，而得受被害人扶養，原告乙○○主張其有受被害人扶養
    之權利，應屬有據。又如前所述，原告2人互為配偶，依民
    法第1116條之1之規定，原告己○○在其平均餘命21．06範
    圍內應與被害人、另2位扶養義務人平均負擔對原告乙○○
    之扶養義務，惟原告乙○○之平均餘命較原告己○○為長，
    故原告乙○○在超過原告己○○平均餘命之7．89年(28．95
    －21．06＝7．89)僅由被害人、另2位扶養義務人平均負擔
    對原告乙○○之扶養義務，再依96年度台灣地區家庭收支報
    告表中基隆市平均每人年消費支出201, 842元計算原告乙○○之扶養費用。依前述其計算式如下：原告乙○○可對被告
    請求之扶養費金額扣除中間利息為1,196,039元。【計算式
    為:[201842*14.000 00000(此為應受扶養21年之霍夫曼係數
    )+2 1842*5.000000000000000000E-02*(15.00000000-00.00
    000000)]除以4(受扶養人數)=739,011;計算式為:[201842*6
    .00000000(此為應受扶養7年之霍夫曼係數)+201842*0.89*(
    6.00000000-0.00000 000)]除以3(受扶養人數)=457,028;73
    9,011＋457,028＝1,1 96,039】
三、精神慰撫金部分：
    原告2人分別為被害人父、母，且被害人係原告2人獨子，在
    本件交通事故中被害人不幸死亡，日後頓失依靠，原告2人
    白髮人送黑髮人，其精神遭受鉅大痛苦乃屬必然。本院斟酌
    原告2人所受之重大精神傷害、及兩造之身分、地位、教育
    程度、經濟能力等一切狀況，認原告2人分別請求被告賠償
    精神慰撫金各100萬元，尚屬適當，故原告2人此部分之主張
    ，在此範圍內，應予准許。
四、綜上所述，原告己○○、乙○○得請求之損害賠償金額各為
    1,902,611元(163,600＋739,011＋1,000,000＝1,902,611)
    、2,196,039元(1,196,039＋1,000,000＝2,196,039)。復依
    兩造不爭之部分和解書及兩造於本院審理時之合意，本院上
    開認定之賠償金額，應扣除汽車強制責任險已給付之150萬
    元及被告丙○○已給付之200萬元，是原告己○○、乙○○
    部分各自扣除上開350萬元之半數即175萬元後，被告應分別
    再給付原告己○○、乙○○各152,611元、446,039元。
伍、末按「給付無確定期限者，債務人於債權人得請求給付時，
    經其催告而未為給付，自受催告時起，負遲延責任。其經債
    權人起訴而送達訴狀，或依督促程序送達支付命令，或為其
    他相類之行為者，與催告有同一之效力。」「遲延之債務，
    以支付金錢為標的者，債權人得請求依法定利率計算之遲延
    利息。」民法第229條第2項、第233第1項前段分別定有明文
    。從而，原告己○○、乙○○依侵權行為法律關係，請求被
    告連帶賠償原告己○○、乙○○各152,611元、446,039元，
    及均自本件起訴狀繕本最後送達被告翌日即98年5月20日起
    至清償日止，按週年利率5%計算之法定遲延利息，核屬有理
    ，應予准許。原告己○○、乙○○逾上開範圍之請求，即屬
    無據，應予駁回。
陸、兩造均陳明願供擔保，請准宣告假執行及免為假執行，就原
    告勝訴部分，於法均無不合，爰各酌定如主文所示之擔保金
    額，併准許之。至原告敗訴部分，其假執行之聲請已失所附
    麗，應予駁回。
柒、據上論結，本件原告之訴為一部有理由、一部無理由，依民
    事訴訟法第385條第1項前段、第79條、第85條第1項前段、
    第2項、第87條第1項、第390條第2項、第392條第2項，判決
    如主文。
中    華    民    國    99  年     2     月    23     日
                  民事庭法  官  徐世禎
以上正本係照原本作成。
對於本件判決如有不服，應於收受送達後20日內向本院提出上訴
書狀，敘述上訴之理由，上訴於臺灣高等法院，並按他造當事人
之人數附具繕本。
中    華    民    國    99    年    2     月    23    日
                        書記官  周素秋

司法院資訊處製作；財團法人民間司法改革基金會備份。
